【裁判字號】    92,上易,145
【裁判日期】    920227
【裁判案由】    妨害兵役
【裁判全文】
臺灣高等法院高雄分院刑事判決          九十二年度上易字第一四五號
    上訴人  台灣高雄地方法院檢察署檢察官
    被  告  甲○○
右上訴人因被告妨害兵役案件，不服臺灣高雄地方法院九十一年度易字第四二０六號
中華民國九十一年十二月二十三日第一審判決（起訴案號：臺灣高雄地方法院檢察署
九十一年度偵字第一七三九五號），提起上訴，本院判決如左：
      主      文
原判決撤銷。
甲○○免訴。
      理      由
一、公訴意旨略以：被告甲○○係後備軍人，原設籍高雄縣鳳山市○○里○○街六號
    七樓之一，而於民國（下同）九十一年六月十四日遷出上開處所，無故不依規定
    申報，致使高雄縣團管區司令部所發指定應於九十一年六月二十五日前往屏東縣
    萬金營區報到之點閱召集令無法送達，經高雄縣團管區司令部函送偵辦；因認被
    告涉犯妨害兵役治罪條例第十條第一項第三款、第三項之罪嫌，應依同條例第六
    條第二項科刑等情。
二、訊據被告固不否認原設籍上址，並自九十年十月間起，未實際居住該處等情，而
    辯稱：伊自九十年五月一日起任職長庚紀念醫院，擔任急診室醫師職務，並住在
    朋友提供之濱山街房子，嗣因工作繁重，自九十年十月間起，幾乎都住在長庚紀
    念醫院宿舍及急診醫師休息室，僅偶爾回濱山街住處拿東西，到九十一年四月，
    因朋友想把房子賣掉，所以在九十一年七月，把戶籍遷到高雄縣鳥松鄉○○村○
    ○路一二三之八號十四樓之一即長庚紀念醫院宿舍，伊不知有點閱召集之事，團
    管區亦未通知伊母即通報人許秀鑾（原名許秀鳳），伊不是要逃避召集等語。
三、查被告原設籍高雄縣鳳山市○○里○○街六號七樓之一，至九十一年八月三十日
    遷至高雄縣鳥松鄉○○村○○路一二三之八號十四樓之一，有法務部戶役政連結
    作業系統查詢表一紙附卷可稽。而高雄縣後備司令部所發指定被告應於九十一年
    六月二十五日至屏東縣萬巒鄉萬金營區報到之點閱召集令，經高雄縣警察局文山
    派出所員警鄭財元於九十一年六月二十一日送至上開被告之原住所，因無人收受
    ，乃退回高雄縣後備司令部等情，有高雄縣團管區司令部列管後備軍人遷出未報
    移送法辦年籍表及點閱召集令各一份在卷足憑，並據證人鄭財元於原審證實。依
    前揭戶役政連結作業系統查詢表所載（見原審九十一年簡字第七三二號卷第十六
    頁），被告係以其母許秀鑾（原名許秀鳳）擔任召集通報人。而本件點閱召集令
    並未送達許秀鑾，此經證人鄭財元及許秀鑾證述無訛。按召集通報人之設置，係
    召集令未能送達受召集人，由召集通報人負接受召集令並通報受召集人之義務，
    此就妨害兵役治罪條例第十三條（九十一年六月二十六日公布修正為同條例第十
    二條）之規定可明。被告既有登記召集通報人，其主觀上認為召集令未能送達其
    收受，必送由召集通報人即其母許秀鑾接受，其母接受召集令後，自能通知其參
    加點閱召集，本件點閱召集令未送由其母接受通報，致被告不知有點閱召集之事
    ，是被告所辯其無避免召集之意圖，應堪採信。
四、按妨害兵役治罪條例於九十一年六月二十六日修正公布，於同年六月二十八日生
    效施行。修正前妨害兵役治罪條例第十一條第一項第三款、第三項，改列為第十
    條第一項第三款、第三項。而其條文內容，增加「意圖避免召集處理」之主觀構
    成要件，故被告主觀上如無避免召集處理之意圖，依修正後之妨害兵役治罪條例
    第十條第一項第三款、第三項規定，自不構成犯罪。依修正前妨害兵役治罪條例
    第十一條第一項第三款、第三項規定，後備軍人之居住處所遷移，無故不依規定
    申報，致使召集令無法送達者，即擬制以意圖避免召集論，故無避免召集意圖者
    ，亦構成犯罪。修正後之條文內容已增加「意圖避免召集處理」之構成要件，就
    無避免召集之意圖者，係屬廢止其刑罰。本件被告係後備軍人，其居住處所遷移
    ，無故不依規定申報，致使召集令無法送達，但被告犯罪後之法律已廢止其刑罰
    ，自應依刑事訴訟法第三百零二條第四款規定諭知免訴之判決。
五、原審判決為被告無罪之諭知，尚有未洽。檢察官上訴意旨以修正後之妨害兵役治
    罪條例第十條第一項第三款、第三項規定，後備軍人之居住處所遷移，無故不依
    規定申報，致召集令無法送達者，以意圖避免召集論，原審判決對條文之文義解
    釋有所誤解等情。惟查，修正後妨害兵役治罪條例第十條第一項規定「後備軍人
    意圖避免召集處理有下列行為之一者」（其第三款為居住處所遷移，無故不依規
    定申報者），而該條第三項規定「後備軍人犯第一項之罪或國民兵犯前項之罪，
    致使召集令無法送達者，以意圖避免召集論」。既已規定後備軍人犯「第一項」
    之罪，而第一項之罪係以意圖避免召集處理為構成要件，即無再予擬制「以意圖
    避免召集論」之可言，是該「以意圖避免召集論」，就該條第一項第三款、第三
    項已無可適用甚明。上訴意旨執前詞指摘原判決不當，雖無理由，但原判決既有
    可議，自應將之撤銷，並諭知免訴之判決。
據上論斷，應依刑事訴訟法第三百六十九條第一項前段、第三百六十四條、第三百零
二條第四款，判決如主文。
本案經檢察官張其主到庭執行職務。
中    華    民    國     九十二     年       二       月     二十七     日
                              臺灣高等法院高雄分院刑事第五庭
                                  審判長法官  吳水木
                                        法官  趙文淵
                                        法官  洪慶鐘
右正本證明與原本無異。
不得上訴。
                                      書記官  彭筱瑗
中    華    民    國     九十二     年       三       月      四        日
                                                                        Ｆ


司法院資訊處製作；財團法人民間司法改革基金會備份。
